【裁判字號】    96,上易,920
【裁判日期】    970325
【裁判案由】    回復原狀等
【裁判全文】
臺灣高等法院民事判決              96年度上易字第920號
上  訴  人  壬○○
            辛○○
            乙○○
共      同
訴訟代理人  洪大明律師
複代理  人  廖信憲律師
被上訴  人  甲○○
            丙○○
            庚○○
            戊○○
            子○○
            癸○○（即鄭桂青之承當訴訟人）
共      同
訴訟代理人  盛枝芬律師
被上訴  人  丁○○
            丑○○
            己○○
上列當事人間請求回復原狀等事件，上訴人對於中華民國96年8
月16日臺灣新竹地方法院94年度訴字第423號第一審判決，提起
上訴，本院於民國97年3月11日辯論終結，判決如下：
    主      文
原判決主文第四項關於命上訴人給付之金額逾附表二所示之部分
，及該部分假執行宣告，暨訴訟費用之裁判（確定部分除外）均
廢棄。
上開廢棄部分，被上訴人在第一審之訴駁回。
其餘上訴駁回。
第一、二審訴訟費用，除確定部分外，由上訴人負擔三分之二，
餘由被上訴人負擔。
    事實及理由
一、程序方面：
  (一)按「訴訟繫屬中為訴訟標的之法律關係，雖移轉於第三人，
    於訴訟無影響。但第三人如經兩造同意，得聲請代當事人承
    當訴訟」、「前項但書情形，僅他造不同意者，移轉之當事
    人或第三人得聲請法院以裁定許第三人承當訴訟」，民事訴
    訟法第254條第1項、第2項定有明文。本件原審原告鄭桂青
    業於民國95年5月26日將門牌號碼新竹市○○街22號5樓之3
    房地之所有權移轉予癸○○，有建物登記簿謄本可參（見本
    院卷第57頁、第58頁），癸○○聲請承當訴訟，依上開規定
    ，應予准許。
  (二)本件被上訴人丁○○、丑○○、己○○經合法通知未於言詞
    辯論期日到場，核無民事訴訟法第386條所定各款情事，爰
    依上訴人之聲請，由其一造辯論而為判決，合先敘明。
二、被上訴人起訴主張：兩造均為新竹市附小蓮苑公寓大廈（門
    牌號碼新竹市○○街22號，下稱系爭大廈）之區分所有權人
    ，上訴人明知頂樓平台為全體區分所有權人所共有，非依法
    令規定，及全體區分所有權人同意，不得變更使用，竟於民
    國93年5、6月間，擅自封閉系爭大廈通往頂樓之出入口，於
    頂樓搭建違建，將之變更為私人專用空間，雖經系爭大廈管
    理委員會制止，要求限期拆除違建，並將頂樓平台交還予全
    體區分所有權人，上訴人均置之不理，爰依民法第767條、
    第821條規定，請求上訴人拆除違建，並依同法第818條、第
    179條規定返還自93年6月1日起算之不當得利，求為命(一)上
    訴人辛○○應將系爭大廈頂樓如附圖A部分地上物，面積63.
    62平方公尺，及採光遮雨棚，面積14.26平方公尺（下稱A部
    分地上物及遮雨棚）拆除；上訴人壬○○應將系爭大廈頂樓
    如附圖B部分地上物，面積63.62平方公尺及採光遮雨棚，面
    積14.26平方公尺（下稱B部分地上物及遮雨棚）拆除；上訴
    人乙○○應將系爭大廈頂樓如附圖C部分地上物，面積63.62
    平方公尺及陽台雨遮，面積14.26平方公尺（下稱C部分地上
    物及陽台雨遮）拆除，將頂樓平台回復原狀交還予全體共有
    人。(二)上訴人應分別給付被上訴人甲○○、丁○○、丑○○
    、丙○○、庚○○、戊○○每人16,080元、給付被上訴人己
    ○○、子○○、癸○○每人15,120元，及均自94年6月1日起
    至回復原狀之日止，上訴人每人應按月支付被上訴人甲○○
    、丁○○、丑○○、丙○○、庚○○、戊○○每人1,340元
    ；及按月支付被上訴人己○○、子○○、鄭桂青每人每月
    1,260元。(三)前項聲明願供擔保請准宣告假執行。
三、上訴人則以：伊向建商大郁開發股份有限公司（下稱大郁公
    司）購買時，業於買賣合約書內約定取得頂樓平台專用權，
    被上訴人於購屋時已知悉上開情事，不得事後反悔，要求伊
    拆除違建，返還頂樓平台。另伊係依約使用頂樓平台，自無
    不當得利情形。又被上訴人以附近房屋之租金為標準，作為
    頂樓平台之不當得利請求依據，並不合理，求為命駁回被上
    訴人之訴，如受不利判決，願供擔保請准宣告免假執行。
四、原審為上訴人一部勝訴一部敗訴之判決，即判命(一)上訴人辛
    ○○應將系爭大廈頂樓如附圖A部分地上物及遮雨棚拆除；
    上訴人壬○○應將系爭大廈頂樓如附圖B部分地上物及遮雨
    棚拆除；上訴人乙○○應將系爭大廈頂樓如附圖C部分地上
    物及雨遮拆除，均將該部分頂樓平台返還被上訴人及其他區
    分所有權人全體。(二)上訴人應各給付被上訴人如原審判決附
    表（即本院判決附表一）所示之金額。並諭知(二)之判決得假
    執行，但上訴人如於假執行程序實施前，各以12,060元分別
    為被上訴人甲○○、丙○○、庚○○、戊○○、丁○○、丑
    ○○供擔保，及各以11,034元分別為被上訴人己○○、子○
    ○、鄭桂青（業由癸○○承當訴訟）供擔保後得免假執行，
    另駁回被上訴人其餘之訴（被上訴人就敗訴部分未聲明不服
    ，此部分已確定）。
    上訴人就其敗訴部分，提起上訴，聲明：(一)原判決不利於上
    訴人之部分廢棄。(二)上開廢棄部分，被上訴人第一審之訴駁
    回。
    被上訴人甲○○、丙○○、庚○○、戊○○、子○○、癸○
    ○之答辯聲明：上訴駁回。
    被上訴人己○○雖未於言詞辯論期日到場，惟其提出書狀為
    答辯聲明：上訴駁回。
    被上訴人丁○○、丑○○未於言詞辯論期日到場，亦未提出
    書狀為答辯聲明。
五、兩造之不爭執事項如下（見本院卷第86頁反面）：
  (一)系爭大廈為地上六層之集合式住宅。
  (二)系爭大廈六樓之樓頂突出物一層，使用類別為梯間；突出物
    二層，使用類別為機房；突出物三層，使用類別為水箱，其
    餘為露台。
  (三)系爭大廈頂樓露台為全體區分所有權人共有。
  (四)系爭大廈為住家，位於西大路與西門街交叉口附近，門前興
    南路為六米道路，附近有遠東百貨、新生及新中興醫院，交
    通便利，附近有竹師附小，距離約300公尺，走路約4分鐘可
    到。
六、兩造之爭執事項如下（見本院卷第86頁反面）：
  (一)系爭大廈之頂樓是否六樓住戶享有專用權？
  (二)被上訴人得請求之不當得利數額為多少？
七、本院得心證之理由：
  (一)查兩造均為系爭大廈之區分所有權人，系爭大廈為地上六層
    之集合式住宅，該頂樓平台如附圖A部分地上物及遮雨棚為
    上訴人辛○○所有，如附圖B部分地上物及遮雨棚為上訴人
    壬○○所有，如附圖C部分地上物及陽台雨遮為上訴人乙○
    ○所有，前揭地上物及遮雨棚均屬違章建築等情，為兩造所
    不爭執，並經原審履勘現場，及請新竹地政事務所派員測量
    屬實，有建物登記簿謄本、現場照片、勘驗筆錄、土地複丈
    成果圖、新竹市政府96年7月3日府工使字第0960067677號函
    附違章建築查報資料可參（見原審卷第8頁至第20頁、第247
    頁至第250頁、第297頁至第311頁），自堪信為真實。
  (二)按數人區分一建築物，而各有其一部者，該建築物及其附屬
    之共同部分，推定為各共有人之共有，民法第799條前段定
    有明文。又按公寓大廈周圍上下、外牆面、樓頂平台及不屬
    專有部分之防空避難設備，其變更構造、顏色、設置廣告物
    、鐵鋁窗或其他類似之行為，除應依法令規定辦裡外，該公
    寓大廈規約另有規定或區分所有權人會議已有決議，經向直
    轄市、縣（市）主管機關完成報備有案者，應受該規約或區
    分所有權人會議決議之限制，公寓大廈管理條例第8條第1項
    亦有明定。準此，頂樓平台係屬於公寓大廈之共用部分，供
    全體區分所有權人及住戶共同使用，非依規約或經區分所有
    權人會議之決議，不得約定為住戶專用，且縱使約定由某一
    住戶取得專用權，亦應於法令容許之範圍內專用，不得違反
    法令規定，任意搭蓋違章建築使用。經查：
    1.依卷附「附小連苑公寓大廈規約」第2條第2項規定：「本
      公寓大廈法定空地、樓頂平台為共用部分，應供全體區分
      所有權人及住戶共同使用，非經規約或區分所有權人會議
      之決議，不得約定為專用」（見原審卷第142頁），故依
      規約該頂樓平台係屬於系爭大廈之共用部分，堪予認定。
      此外，上訴人並未能舉證證明業經區分所有權人會議決議
      而取得頂樓平台之專用權，故上訴人辯稱有頂樓平台專用
      權云云，即非可信。
    2.上訴人另辯當初購屋時已與建商大郁公司約定取得頂樓平
      台專用權，被上訴人購屋時亦知悉云云，無非以附小連苑
      房屋預定買賣合約書、證人即銷售員林秀嬌之證言為據，
      惟觀之上訴人與大郁公司所簽定之房屋預定買賣合約書第
      9條「屋頂使用權屬」雖約定「屋頂突出物如電梯間、樓
      梯間、機房、水箱等，不得獨立使用或約定為專用，樓頂
      平台由頂樓所有權人專用之」文句（見原審卷第37頁、第
      57頁、第77頁），然買賣契約僅生債權效力，依債之關係
      相對性，只能於締約當事人上訴人、大郁公司間生拘束力
      ，尚不及於契約以外之第三人。另檢視被上訴人甲○○、
      丑○○、丙○○、庚○○、戊○○、己○○及原審被告鄭
      桂青所提出之不動產買賣契約書，當初購屋時並無頂樓平
      台歸6樓住戶專用之約定，有各該買賣契約書可參（見原
      審卷第102頁至第140頁），即無法證明被上訴人甲○○等
      人購屋時已知悉且同意頂樓平台歸上訴人專用。又證人林
      秀嬌雖證述被上訴人甲○○、丑○○、丙○○為其客戶，
      於銷售時有告知六樓是地主保留戶，六樓頂樓為專用等語
      （見原審卷第193頁），但該名證人同時亦承認後來買賣
      契約內未約定專用使用權（見原審卷第194頁），衡之一
      般社會常情，縱使售屋小姐於銷售房屋時曾提及頂樓平台
      之專用權歸屬，客戶亦未必會認同，並進一步納入買賣契
      約之約定條款內，如最終簽署買賣契約書時，客戶亦表示
      同意放棄頂樓平台之使用權，理應於買賣契約內明文約定
      ，以杜爭議，然被上訴人提出之數份買賣契約均未有規定
      ，顯不合理。故僅憑證人林秀嬌前揭證言，尚難認被上訴
      人甲○○、丑○○、丙○○於購屋時已同意頂樓平台屬六
      樓住戶專用。上訴人此項辯解，不足採信。
    3.又屋頂依建築設計既屬平台，自應保持平台原狀而為使用
      ，始得謂本於共有物本來之用法，依其性質、構造而為使
      用。故縱使頂樓平台經規約或區分所有權人會議決議，由
      特定住戶取得專用權，該專用權人亦僅能於法令容許之範
      圍內，使用頂樓平台，以保持頂樓平台逃生避難之功能，
      並非可藉由取得專用權，得違反法令之規定，任意使用頂
      樓平台。退而言之，縱認上訴人已取得頂樓平台專用權，
      亦只能於法令容許範圍內為專用，上訴人分別搭建地上物
      及遮雨棚等，顯已超出使用權之範圍，難認為正當。故上
      訴人辯稱已取得頂樓平台專用權，分別搭建如附圖A、B、
      C所示之地上物及遮雨棚，自有所據云云，殊非可取。
  (三)按「所有人對於無權占有或侵奪其所有物者，得請求返還之
    。對於妨害其所有權者，得請求除去之。有妨害其所有權之
    虞者，得請求防止之」、「各共有人對於第三人，得就共有
    物之全部為本於所有權之請求。但回復共有物之請求，僅得
    為共有人全體之利益為之」，民法第767條、第821條分別定
    有明文。本件上訴人並未能舉證證明已取得頂樓平台之專用
    權，且縱認享有專用權，亦不能違反法令規定，於頂樓平台
    上分別搭建如附圖A、B、C所示之地上物及遮雨棚，從而，
    被上訴人依前揭規定，請求上訴人辛○○應將系爭大廈頂樓
    如附圖A部分地上物及遮雨棚拆除、上訴人壬○○應將如附
    圖B部分地上物及遮雨棚拆除、上訴人乙○○應將如附圖C部
    分地上物及雨遮拆除，均將該部分頂樓平台返還被上訴人及
    其他區分所有權人全體，於法有據，應予准許。
  (四)又按「無法律上之原因而受利益，致他人受損害者，應返還
    其利益」，民法第179條前段規定甚明。另民法第818條所定
    各共有人按其應有部分，對於共有物之全部有使用收益之權
    ，係指各共有人得就共有物全部，於無害他共有人之權利限
    度內，可按其應有部分行使用收益權而言。故共有人如逾越
    其應有部分之範圍使用收益時，即係超越其權利範圍而為使
    用收益，其所受超過利益，要難謂非不當得利，最高法院55
    年度台上字第1949號裁判參照。經查：
    1.「城市地方房屋之租金，以不超過土地及其建築物申報總
      價年息百分之十為限」、「第97條、第99條及第101條之
      規定，於租用基地建築房屋均準用之」，土地法第97條第
      1項、第105條分別定有明文。另土地法施行法第25條規定
      ，土地法第97條第1項所謂土地價額依法定地價；土地法
      第148條規定，土地所有權人依本法所申報之地價，為法
      定地價。再依平均地權條例第16條之規定，舉辦規定地價
      或重新規定地價時，土地所有權人未於公告期間申報地價
      者，以公告地價百分之八十為其申報地價。土地所有權人
      於公告期間申報地價者，其申報之地價超過公告地價百分
      之一百二十時，以公告地價百分之一百二十為其申報地價
      ；申報之地價未滿公告地價百分之八十時，得照價收買或
      以公告地價百分之八十為其申報地價。查如附圖所示之A
      、B、C部分地上物及遮雨棚坐落之基地為新竹市○○段○
      ○段83之3地號土地，97年公告地價為每平方公尺11,500
      元，而其96年申報地價為每平方公尺9,200元，為公告地
      價之80％（11,500元×0.8＝9,200元），有土地登記簿謄
      本、公告地價查詢表足參（見本院卷第103頁、第135頁）
      ，是以申報地價為法定地價。
    2.如附圖A、B部分所示之地上物面積均為63.62平方公尺，
      採光遮雨棚面積均為14.26平方公尺（均計77.88平方公尺
      ）；C部分所示之地上物面積為74.97平方公尺，陽台面積
      為11.62平方公尺（計86.59平方公尺），另參酌系爭大廈
      位於新竹市○○路與西門街交叉口附近，門前之興南路為
      6米道路，附近有遠東百貨、新生及新中興醫院，交通便
      利，附近有竹師附小，距離約300公尺，走路約4分鐘可到
      ，供住家使用等情，為兩造所不爭執，復經原審履勘現場
      屬實（見原審卷第247頁反面），本院認按占用面積申報
      總價年息10％計算相當於租金之利益，應屬適當。準此，
      自93年6月1日起至94年5月31日止，上訴人辛○○、壬○
      ○應各給付被上訴人甲○○、丁○○、丑○○、丙○○、
      庚○○、戊○○每人4,801元，各給付被上訴人己○○、
      子○○、癸○○每人4,514元；另自94年6月1日起至返還
      頂平台之日止，按月各給付被上訴人甲○○、丁○○、丑
      ○○、丙○○、庚○○、戊○○每人400元，各給付被上
      訴人己○○、子○○、癸○○每人376元。自93年6月1日
      起至94年5月31日止，上訴人乙○○應給付被上訴人甲○
      ○、丁○○、丑○○、丙○○、庚○○、戊○○每人5,33
      7元，給付被上訴人己○○、子○○、癸○○每人5,019元
      ，另自94年6月1日起至返還頂平台之日止，按月各給付
      被上訴人甲○○、丁○○、丑○○、丙○○、庚○○、戊
      ○○每人445元，給付被上訴人己○○、子○○、癸○○
      每人418元（計算式詳如附表二所示），被上訴人逾此部
      分之請求，為無理由，應予駁回。
八、從而，本件被上訴人依民法第767條、第821條之規定，請
    求上訴人應分別將如附圖所示之A、B部分地上物及遮雨棚、
    C部分地上物及陽台雨遮拆除後，將占用之頂樓平台返還予
    被上訴人及其餘區分所有權人，及依民法第179條前段之規
    定，請求上訴人應分別給付被上訴人如附表二所示之金額，
    為有理由，應予准許，逾此部分之請求，為無理由，應予駁
    回。原審就不應准許之部分，為被上訴人勝訴之判決，並依
    職權為假執行之宣告，尚有未合，上訴意旨指摘原判決此部
    分不當，求為廢棄改判，為有理由，爰由本院改判如主文第
    2項所示；至原審就應准許之部分，為上訴人敗訴之判決，
    及就命金錢給付之部分依職權為假執行宣告，並無不合，上
    訴意旨指摘原判決此部分不當，為無理由，應駁回其上訴。
九、至兩造其餘之攻擊或防禦方法及未經援用之證據，經本院斟
    酌後，認為均不足以影響本判決之結果，自無逐一詳予論駁
    之必要，併此敘明。
十、據上論結，本件上訴為一部有理由，一部無理由，依民事訴
    訟法第449條第1項、第450條、第78條、第79條、第85條第
    1項前段判決如主文。
中    華    民    國    97    年    3     月    25    日
                  民事第十六庭
                        審判長法  官  沈方維
                              法  官  湯美玉
                              法  官  呂淑玲
正本係照原本作成。
兩造均不得上訴。
中    華    民    國    97    年    3     月    25    日
                              書記官  明祖全


司法院資訊處製作；財團法人民間司法改革基金會備份。
